ACORDAO-COMPLETO-2556147

ACÓRDÃO DE RELAÇÃO

ACÓRDÃO DE RELAÇÃO 7378/2022 ATA 36/2022 - PRIMEIRA CÂMARA

Acórdão 7378/2022-TCU-Primeira Câmara
Em análise, atos de concessão de aposentadoria emitidos pelo Ministério Público Federal em favor de Marcia Santos de Oliveira. 
Considerando que o ato e-pessoal 90832/2020 foi emitido em substituição ao ato Sisac 10802304-04-2015-000045-0, apreciado pela ilegalidade nos autos do TC Processo 031.343/2019-8 (Acórdão 3527/2020-TCU-Segunda Câmara) em razão do pagamento da parcela denominada opção;
Considerando que a versão do ato e-pessoal 90832/2020 submetida a registro não contempla a parcela opção, não havendo, portanto, irregularidade a macular o registro;
Considerando que o ato e-pessoal 90459/2020 foi emitido para, novamente, contemplar os proventos da inativa com a parcela "opção", consoante registrou a unidade técnica no parecer de peça 6:
 (...) 
O órgão encaminhou esse ato de alteração novamente com a vantagem de opção, haja vista que o Sindicado da categoria obteve liminar judicial, nos autos da Ação Civil Pública 104324075.2019.4.01.3400 que tramita no Tribunal Regional Federal da 1ª Região, no sentido de suspender a aplicação do entendimento deste Tribunal firmado no Acórdão 1599/2019-TCU-Plenário. Em consequência disso, manteve o pagamento da vantagem de opção.
Considerando que a liminar mencionada não foi confirmada pelo juízo da 17ª Vara Federal Cível da Subseção Judiciária do Distrito Federal, consoante transcrição dos principais trechos da sentença de mérito, proferida em 18/4/2022:
Versa a presente demanda acerca da possibilidade de se declarar a nulidade dos termos do Acórdão 1599/2019-TCU-Plenário.
Verifico, após acurada análise das peças acostadas aos autos, que o TCU havia firmado entendimento no sentido de que os servidores públicos que tivessem satisfeito os pressupostos do art. 193 da Lei n. 8.112/90, até 18/01/95, ainda que sem a implementação dos requisitos para a inatividade, tinham direito, quando da aposentadoria, à vantagem decorrente da opção prevista no referido dispositivo. Entretanto, em 10/07/2019, o TCU alterou o posicionamento que vinha adotando, restringindo o direito à percepção da "parcela Opção" aos servidores públicos que implementaram os requisitos para a inatividade antes da EC n. 20/98 - Acórdão 1599/2019-TCU-Plenário.
Nesse descortino, a parte autora alega a nulidade do Acórdão 1599/2019-TCU-Plenário, por ofensa aos princípios da legalidade, do direito adquirido, da irredutibilidade de vencimentos, da segurança jurídica, da vedação à interpretação retroativa, entre outros.
Dito isso, tenho que não existe guarida à tese apresentada pela parte autora. Isso na consideração de que é indiscutível que a Administração Pública detém o poder de autotutela sobre os seus próprios atos, que lhe dá liberdade para anulá-los, quando eivados de vícios que os tornam ilegais, ou revogá-los, por motivo de conveniência ou oportunidade, de acordo com os ditames do art. 53 da Lei n. 9.784/99 e das Súmulas 346 e 473 do STF.
Nessa linha de raciocínio, a parte ré está devidamente chancelada a rever os parâmetros para a formação dos vencimentos de seus servidores ativos, inativos e pensionistas, detendo o poder-dever de retificá-los ou cassá-los quando se verificar que o pagamento está sendo realizado em desacordo com o ordenamento jurídico, sem que isso importe em desrespeito ao princípio da segurança jurídica ou da confiança, até porque, como amplamente difundido, não existe direito adquirido a regime jurídico.
Desta feita, se já tinha sido revogado o art. 193 da Lei n. 8.112/90, com a manutenção do direito à opção tão somente nos termos do art. 7º da Lei n. 9.624/98, quando os substituídos do autor preencheram os requisitos para suas aposentadorias, o regime jurídico então vigente já não abarcava a possibilidade de opção para eles.
 (...) 
Assim sendo, não verifico acolhida à tese apresentada pela parte autora, seja ao pedido principal ou ao subsidiário. De maneira que, calcado na legislação de regência, como também adstrito a todo entendimento jurisprudencial relacionado, tenho que a improcedência da demanda é medida que se impõe.
DISPOSITIVO
Ante o exposto, JULGO IMPROCEDENTES OS PEDIDOS, nos termos do art. 487, inciso I, do Código de Processo Civil.
Oficie-se ao Tribunal, na pessoa do Relator do agravo de instrumento 1005757-89.2020.4.01.0000, acerca do presente ato decisório.
Condeno a parte autora no pagamento das despesas processuais, se existentes, e de honorários advocatícios arbitrados em 10% (dez por cento) sobre o valor da causa, devidamente atualizado, nos termos dos §§ 2.º, 3.º, inciso II, e 6.º do art. 85 do CPC/2015.
Considerando que o STF tem decidido no mesmo sentido desta Corte de Contas, a exemplo do MS 37934/DF, cujos trechos principais, transcreve-se a seguir: 
Isso porque não há direito adquirido à antiga e superada intepretação de uma norma legal, o que afasta a plausibilidade jurídica.
 (...) 
Não pode ser acatado, assim, o argumento da impetrante no sentido de que, como inúmeras aposentadorias de servidores do TCU e pensões foram concedidas enquanto ainda vigorava entendimento do TCU, no sentido da possibilidade de ser acrescida aos proventos da inatividade a vantagem "opção", os pagamentos da vantagem devem continuar, uma vez que não é a oscilante intepretação da lei no momento de passar para a inatividade que regula os proventos a serem recebidos, mas sim a lei em vigor que define os requisitos para tanto.
 (...) 
Não há que se falar em direito adquirido ao recebimento dos proventos de inatividade com a inclusão da "opção", tendo em vista que a concessão de aposentadoria é ato complexo, que se completa e exaure com a análise do preenchimento de seus requisitos pelo TCU, o que afasta a alegação de violação aos princípios da segurança jurídica, da confiança, da vedação à reforma em prejuízo de quem recorre, da boa-fé e da estabilidade das relações jurídicas. 
Ante o exposto, indefiro o pedido de liminar.
Considerando não haver, no caso dos autos, amparo em decisão judicial para a manutenção do pagamento da parcela opção nos proventos da interessada;
Considerando o entendimento firmado a partir do Acórdão 1414/2021-TCU-Plenário no sentido de ser possível "a apreciação de ato sujeito a registro mediante relação, na forma do art. 143, inciso II, do Regimento Interno do TCU, nas hipóteses em que a ilegalidade do ato decorra exclusivamente de questão jurídica de solução já pacificada na jurisprudência desta Corte de Contas";
Considerando, finalmente, os pareceres uníssonos da Sefip e do Ministério Público junto a este Tribunal, em face da irregularidade apontada nos autos;
Os Ministros do Tribunal de Contas da União ACORDAM, por unanimidade, com fundamento no art. 71, inciso III, da Constituição Federal de 1988, c/c os arts. 1º, inciso V, 39, inciso II, e 45, caput, da Lei 8.443/1992, e ainda com os arts. 143, inciso II, parte final, 260, § 1º, e 262, caput e § 2º, do Regimento Interno/TCU, em:
a) considerar legal o ato de concessão de aposentadoria, e-pessoal 90832/2020, emitido em favor de Marcia Santos de Oliveira (XXX.096.058-XX) em substituição ao ato Sisac 10802304-04-2015-000045-0, concedendo o respectivo registro;
b) considerar ilegal o ato de concessão de aposentadoria, e-pessoal 90459/2020, emitido em favor de Marcia Santos de Oliveira (XXX.096.058-XX) em razão do pagamento da parcela denominada opção, recusando o respectivo registro; 
c) fazer as determinações especificadas no subitem 1.7;
1. Processo TC-Processo 010.396/2022-5 (APOSENTADORIA) 
	1.1. Interessada: Marcia Santos de Oliveira (XXX.096.058-XX) .
	1.2. Órgão: Ministério Público Federal.
	1.3. Relator: Ministro Vital do Rêgo.
	1.4. Representante do Ministério Público: Procurador Rodrigo Medeiros de Lima.
	1.5. Unidade Técnica: Secretaria de Fiscalização de Integridade de Atos e Pagamentos de Pessoal e de Benefícios Sociais (Sefip) .
	1.6. Representação legal: não há.
	1.7. Determinar ao Ministério Público Federal, com base no art. 45 da Lei 8.443/1992, que:
1.7.1. faça cessar os pagamentos decorrentes do ato impugnado, comunicando ao TCU, no prazo de 15 (quinze) dias, as providências adotadas, nos termos do art. 262, caput, do Regimento Interno do TCU, art. 8º, caput, da Resolução-TCU 206/2007 e art. 19, caput, da Instrução Normativa-TCU 78/2018;
1.7.2. promova a imediata supressão da parcela "opção" e proceda à restituição dos valores pagos a esse título desde a data de notificação do Acórdão 3527/2020-TCU-Segunda Câmara, nos termos do art. 46 da Lei 8.112/1990, considerando que a sentença de mérito proferida nos autos do processo 104324075.2019.4.01.3400, que tramita na 17ª Vara Federal Cível da Subseção Judiciária do Distrito Federal, não dispôs em sentido diverso;
1.7.3. comunique à interessada o teor desta decisão, alertando-a de que o efeito suspensivo proveniente da interposição de eventual recurso não a exime da devolução dos valores percebidos indevidamente após a notificação, caso o recurso não seja provido;
1.7.4. no prazo de 30 (trinta) dias, contados da ciência desta decisão, envie a este Tribunal documentos comprobatórios de que a interessada está ciente da presente deliberação.

Primeira Câmara

Ministério Público Federal.

Marcia Santos de Oliveira (XXX.096.058-XX).

VITAL DO RÊGO

não há.

Procurador Rodrigo Medeiros de Lima.

APOSENTADORIA (APOS)

Secretaria de Fiscalização de Integridade de Atos e Pagamentos de Pessoal e de Benefícios Sociais (Sefip).